臺灣高雄地方法院刑事判決
110年度訴字第751號
公  訴  人  臺灣高雄地方檢察署檢察官
被      告  李俊磊


選任辯護人  蔡政穎律師
            王恒正律師
被      告  黃郁仁


選任辯護人  鄭凱元律師
上列被告因瀆職案件，經檢察官提起公訴（110年度偵字第11034
號、第12994號、第13642號），本院判決如下：
    主  文
李俊磊、黃郁仁均無罪。
    理  由
壹、公訴意旨略以：
一、被告李俊磊為南山人壽高雄分公司業務代表及高雄市爭議調
    處人員職業工會會員，平日會至高雄市各工地發放其擔任高
    雄市爭議調處人員職業工會之會員名片，待勞工與雇主發生
    勞資糾紛與其聯繫時，被告李俊磊即指示勞工向高雄市政府
    勞工局(下稱勞工局)申請勞資爭議調解，依照勞資爭議處理
    法第11條第1項第2款規定請求以組成勞資爭議調解委員會之
    方式進行調解，再依同法第13條第2款、第14條規定，由勞
    工選定被告李俊磊擔任調解委員。而調解委員依勞資爭議處
    理法、勞資爭議調解辦法及勞資爭議調解倫理規範辦理勞資
    爭議調解案件，係依上開法令從事於公共事務，而具有法定
    職務權限之授權公務員。被告黃郁仁與被告李俊磊為朋友關
    係，從事受他人委託辦理保險理賠的工作。
二、緣民國108年4月間○○工程行負責人孫○初(另為不起訴處分)
    與○○營造股份有限公司(下稱○○營造公司)簽訂承攬契約，由
    ○○工程行在茄萣情人碼頭負責派遣臨時工並執行各類型方塊
    、消波塊及混凝土吊放工程(該工程為連江縣政府發包之「
    白沙碼頭區外廓設施改善工程」之一部)，108年6月28日孫○
    初在執行吊掛工程時，遭吊車吊掛之消波塊砸傷，導致雙側
    臗臼骨折合併四頭肌萎縮及雙下肢無力等傷害，孫○初於109
    年4月10日自行向勞工局申請勞資調解，調解不成後，孫○初
    遂以電話向被告李俊磊聯繫詢問如何處理勞資爭議，被告李
    俊磊、黃郁仁竟為下列行為：
  ㈠被告李俊磊與被告黃郁仁於109年5月1日共同前往孫○初位於
    高雄市○○區○○路000號辦公室，討論孫○初之「勞資糾紛和解
    金」與「商業保險理賠金」事宜，前者由被告李俊磊與孫○
    初討論，後者由被告黃郁仁與孫○初討論，被告李俊磊明知
    按勞資爭議調解辦法第12條「地方主管機關得支給調解委員
    出席費、交通費及調查事實費等相關費用」、第24條第2項
    第1款「調解委員及調解人，不得有下列行為：一、處理調
    解事務收受不當利益。」規定，調解委員處理勞資爭議調解
    案件，不得藉故再收取任何費用，竟於尚未取得調解委員身
    分之際，與被告黃郁仁共同基於預以職務上行為要求、期約
    賄賂之犯意聯絡，由被告李俊磊要求孫○初以上開方式再次
    向勞工局申請勞資爭議調解，並選定被告李俊磊擔任調解委
    員，另指示孫○初形式上委由知情之被告黃郁仁擔任其代理
    人出席調解委員會，實則由被告李俊磊利用調解委員之身分
    擔任孫○初的實質勞方代理人在調解委員會護航孫○初之訴求
    ，並與孫○初約定以勞資調解和解金的30%作為服務費(即調
    解事務權的一定行使之對價)。因被告李俊磊認單獨與孫○初
    簽立委託書不妥，故在被告黃郁仁與孫○初簽立之「商業保
    險理賠金」委託書之第二項委任申請保險金給付項目，被告
    李俊磊親自勾選「和解項目」，並在旁註記「勞資調解的和
    解金」，由孫○初同意後在註記字樣上蓋上手印，惟就勞資
    調解的和解金額，係由孫○初提供相關單據、憑證供被告李
    俊磊計算。
  ㈡嗣孫○初依計畫於109年5月5日再次向勞工局申請勞資爭議調
    解，並依被告李俊磊指示選定其擔任調解委員，同年5月15
    日被告李俊磊依照孫○初提供之相關單據、憑證製作「孫○初
    申請理賠＆賠償明細表」，計算出孫○初向資方請求賠償金額
    為新臺幣（下同）84萬6,668元，以通訊軟體LINE傳給被告
    黃郁仁確認，再與孫○初討論後，決定以100萬元作為包裹式
    一次性和解金與資方協商(若調解成立，被告李俊磊可獲得
    之「服務費」即為30萬元)，雙方達成合意後，被告李俊磊
    遂指示被告黃郁仁於109年5月25日調解委員會開會時提出上
    開「孫○初申請理賠＆賠償明細表」並要求以100萬元作為包
    裹式一次性和解金，並由被告李俊磊在調解委員會上以調解
    委員身分極力替孫○初護航其請求，以上開方式履行其承諾
    ，惟迄109年6月29日第二次勞資調解委員會開會完畢時，調
    解並未成立。因認被告李俊磊與被告黃郁仁均係犯刑法第12
    3條、第121條之未為公務員時，預以職務上之行為要求、期
    約賄賂罪嫌等語。　　
貳、按犯罪事實應依證據認定之，無證據不得認定犯罪事實；不
    能證明被告犯罪或其行為不罰者，應諭知無罪之判決，刑事
    訴訟法第154條第2項、第301條第1項分別定有明文。此所謂
    認定犯罪事實之證據，無論其為直接或間接證據，均須達於
    通常一般人均不致有所懷疑，而得確信其為真實之程度，始
    得據為有罪之認定，若其關於被告是否犯罪之證明未能達此
    程度，而有合理性懷疑之存在，致使無法形成有罪之確信，
    根據「罪證有疑、利於被告」之證據法則，即不得遽為不利
    被告之認定（最高法院29年度上字第3105號、40年度台上字
    第86號、76年度台上字第4986號判決意旨可資參照）。
參、公訴意旨認被告2人涉有上開罪嫌，無非係以被告2人之供述
    、證人吳明達及孫○初之證述、被告李俊磊電腦資料光碟、
    被告黃郁仁手機截圖、孫○初申請理賠及賠償明細表影本、1
    09年5月1日被告黃郁仁與孫○初簽訂委任書之截圖照片、勞
    工局勞資爭議109年4月10日、5月25日、6月29日會議紀錄及
    附件、勞資爭議調解申請書、申請理賠及賠償明細表影本、
    勞工局110年5月20日高市勞關字第110340446600號函、110
    年6月10日高市勞關字第11034630800號函、110年8月10日高
    市勞關字第11036429300號函暨相關資料影本等件為主要論
    據。訊據被告李俊磊、黃郁仁堅詞否認有何上開犯行，被告
    李俊磊辯稱：我並非授權公務員，我與孫○初亦無要求、期
    約之行為等語；被告黃郁仁則辯稱：我只是受託擔任勞資爭
    議調解的代理人，並沒有與被告李俊磊共同謀議收取報酬等
    語。經查：
一、刑法第10條第2項第1款後段「授權公務員」之認定：
　㈠按刑法第10條第2項規定：「稱公務員者，謂下列人員：一、
    依法令服務於國家、地方自治團體所屬機關而具有法定職務
    權限，以及其他依法令從事於公共事務，而具有法定職務權
    限者。二、受國家、地方自治團體所屬機關依法委託，從事
    與委託機關權限有關之公共事務者。」第1款前段學理稱為
    「身分公務員」，第1款後段稱為「授權公務員」，第2款稱
    為「委託公務員」。因此，雖非刑法上之身分公務員，如依
    法令從事於公共事務者，因常肩負達成一定行政目的之任務
    ，自應嚴予規範其職權之行使，俾其恪遵依法行政原則，悉
    以法律與相關法規為準則，並負擔特別保護與服從之義務，
    刑法第10條第2項第1款後段規定之授權公務員，即本此旨趣
    。國家營繕工程與財物購置等採購行為，雖非國家本其統治
    權主體之地位，基於國家高權作用，課予人民義務、負擔之
    行使公權力行為，然其涉及國家經濟利益資源之運用與分配
    ，攸關憲法所揭櫫人民平等權之保障等公共利益之考量，尤
    應遵守依法行政，以實現平等原則，核與得由權責機關及其
    承辦人員，純依私法上契約自由原則，選擇締約相對人、議
    訂契約方式、內容等私經濟行為顯然有別，其本具有公共事
    務之性質甚明，要非因「政府採購法」或其前身即「各機關
    營繕工程及購置定製變賣財物稽察條例」之規定使然，但由
    於此等法律規定益彰顯其公共事務之本質，殆無疑義（最高
    法院110年度台上字第1382號判決、最高法院101年度台上字
    第5303號判決意旨參照）。是否屬於授權公務員，應視其工
    作性質於事務要件上，是否從事於公共事務而具有公權力行
    為資為判斷（最高法院98年度台上字第2828號判決意旨參照
    ）。
　㈡揆諸上開說明，刑法第10條第2項第1款後段所稱之「依法令
    從事於公共事務」，並非僅以形式上該職務係由法律賦予，
    並處理他人事務即為已足。尚須探求該職務之本質是否係國
    家為實現公共利益，依法賦予人民就該行政任務為公權力行
    使；或該職務雖非以公權力行之，仍具強烈國家公共利益實
    現之公共事務性，與單純私經濟行為有別而言。
二、勞資爭議調解委員並非刑法上之「授權公務員」：　
　㈠按為處理勞資爭議，保障勞工權益，穩定勞動關係，特制定
    本法；勞資雙方當事人應本誠實信用及自治原則，解決勞資
    爭議；直轄市或縣（市）主管機關受理調解之申請，應依申
    請人之請求，以下列方式之一進行調解：...二、組成勞資
    爭議調解委員會；調解委員會置委員三人或五人，由下列代
    表組成之，並以直轄市或縣（市）主管機關代表一人為主席
    ：一、直轄市、縣（市）主管機關指派一人或三人。二、勞
    資爭議雙方當事人各自選定一人；勞資爭議經調解成立者，
    視為爭議雙方當事人間之契約，勞資爭議處理法第1條、第2
    條、第11條第1項第2款、第13條、第23條分別定有明文。由
    上開規定，可知勞資爭議調解制度，旨在透過第三方之調解
    委員組成委員會，協助勞資雙方在訴訟外及時解決紛爭，以
    穩定勞動關係、減少訴訟勞費。其中調解委員固以處理他人
    事務為職務，然是否為刑法上之授權公務員，尚須進一步探
    求其職務是否為公權力之行使，或職務內涵是否具公共事務
    性為斷。
　㈡審酌勞資爭議調解委員之職務，係協調個別勞資間權利義務
    之私權糾紛，而勞資爭議若成立調解，僅屬私人間和解契約
    。是勞資爭議調解委員之職務，除不具國家高權行使外，亦
    非在實現具公共利益之行政任務。復參以勞資爭議調解委員
    ，得由勞資雙方指定，主管機關無須預就被指定人之資格、
    能力適任與否進行審核，故由人事控管薄弱、私人自由指定
    調解委員之特徵，益證勞資爭議調解委員，應非國家依法授
    予執行公共任務之對象。也因此，勞資爭議調解委員雖受勞
    資爭議調解倫理規範之約束，然此僅係第三方中立之職務要
    求，與其職務內涵是否具公共事務性無涉。綜上所述，因勞
    資爭議調解委員之職務無涉公權力行使，亦非具公共利益之
    行政任務實現，毋寧僅係促進個案中勞資訴訟外和解之角色
    ，應非刑法第10條第2項第1款後段之「授權公務員」。
三、被告李俊磊並非授權公務員，其與被告黃郁仁之行為，均不
    構成刑法第123條、第121條之準期約受賄罪：
  ㈠查被告李俊磊係於109年5月5日受孫○初自行選定，依法擔任孫○初與○○營造公司間勞資爭議調解之調解委員，嗣在勞資爭議調解中執行調解職務乙情，此有勞工局109年5月26日高市勞調解字第1091015802號開會通知單、高雄市政府勞資爭議調解會議紀錄、勞工局109年7月1日高市勞關字第10936663600號函、高雄市政府勞工局勞資爭議調解紀錄、勞工局110年5月20日高市勞關字第11034044600號、110年6月10日、110年8月10日高市勞關字第11036429300號函各1份、勞工局109年5月8日高市勞調解字第1091015801號開會通知單、高雄市政府勞資爭議調解申請書2份在卷可佐（見他卷第145至148頁、偵二卷第49至51頁、第55頁、第85至87頁），亦為被告2人所是認（見本院卷第61頁）。
  ㈡惟揆諸一、二、之說明，被告李俊磊所任之勞資爭議調解委員，其職務本質不具公共事務性，而不該當刑法第10條第2項第1款後段授權公務員之要件。從而，亦不該當刑法第123條、第121條之準期約受賄罪。又因被告李俊磊不該當犯罪，被告黃郁仁自亦無依同法第31條論以同罪之餘地。
　㈢至被告黃郁仁聲請勘驗被告李俊磊與孫○初之LINE對話紀錄，
    欲證明其與被告李俊磊並無共同犯意聯絡。惟本院已認定被
    告李俊磊並非刑法上之授權公務員，故被告黃郁仁無從依同
    法第31條論以刑法第123條、第121條之準期約賄賂罪，業如
    前述，是被告黃郁仁之聲請核無調查必要，併此敘明。
四、綜上所述，經本院依卷內證據資料，認檢察官所提之證據尚難使本院形成被告李俊磊、黃郁仁有罪之心證，揆諸前揭說明，其等被訴前揭犯行應屬不能證明，依法應諭知其等無罪之判決。
據上論斷，應依刑事訴訟法第301條第1項，判決如主文。
本案經檢察官許育銓提起公訴，檢察官杜妍慧到庭執行職務。
中　　華　　民　　國　　111 　年　　11　　月　　9 　　日
                  刑事第一庭    審判長法　官  蔡書瑜
　　　　　　　　　                    法　官  蔡有亮
　　　　　　　　　                    法　官  楊甯伃
以上正本證明與原本無異。
如不服本判決應於收受送達後20日內向本院提出上訴書狀，並應
敘述具體理由；如未敘述上訴理由者，應於上訴期間屆滿後20日
內向本院補提理由書（均須按他造當事人之人數附繕本）「切勿
逕送上級法院」。
中　　華　　民　　國　　111 　年　　11　　月　　9 　　日
   　　　　　　　　　　　　　　　　　 書記官  陳蓉柔